【裁判字號】    94,重家訴,8
【裁判日期】    950504
【裁判案由】    確認繼承權存在
【裁判全文】
臺灣臺中地方法院民事判決             94年度重家訴字第8號
原      告  乙○○
            戊○○
共      同
訴訟代理人  林開福律師
複代理人    辛○○
                      原告共.
被      告  丁○○
            己○○
共      同
訴訟代理人  林邦賢律師
複代理人    林根煌律師
上列當事人間請求確認繼承權存在事件，本院於民國厹十五年五
月四日言詞辯論終結，判決如下：
    主      文
確認原告乙○○、戊○○對於被繼承人丙○○原有座落台中縣太
平市○○段239之2號土地之徵收地價補償費新台幣貳仟壹佰玖拾
捌萬柒仟捌佰肆拾元之遺產有繼承權存在，其應繼分各為柒分之
壹。
訴訟費用由被告負擔。
    事實及理由
一、按確認法律關係成立或不成立之訴，非原告有即受確認判決
    之法律上之利益者，不得提起之。此觀民事訴訟法第二百四
    十七條前段規定自明。而所謂即受確認判決之法律上之利益
    ，係指因法律關係之存否不明確，致原告在私法上之地位有
    受侵害之危險，而此項危險，得以對於被告之確認判決除去
    之者而言（最高法院四十二年臺上字第一○三一號判例參照
    ）。本件原告等起訴主張渠等對被繼承人丙○○所有坐落於
    臺中縣太平市○○段二三九之二地號土地，於民國九十二年
    八月間遭臺中縣政府徵收之地價補償費新臺幣（下同）二千
    一百九十八萬七千八百四十元具有繼承權，而被告等則提出
    財產處分書，否認原告等對該地價補償費有繼承權，則原告
    等之繼承權存在與否既不明確，致原告等於私法上之地位有
    受侵害之危險，而此項不安定之狀態，得以對被告等提起確
    認之訴而除去，是原告等對被告等提起確認繼承權存在之訴
    ，已足認有即受確認判決之法律上利益，先予敘明。
二、原告起訴主張：
（一）原告乙○○之夫、戊○○之父即被繼承人丙○○於九十年
      十二月一日過世，其繼承人包括原告乙○○、戊○○及被
      告丁○○、己○○與訴外人林昭容、林麗容、林祝君等人
      。被繼承人丙○○所有之坐落於臺中縣太平市○○段二三
      九之二地號土地，於九十二年八月間遭臺中縣政府徵收，
      徵收地價補償費為二千一百九十八萬七千八百四十元，依
      土地徵收條例第二十五條之規定，原告等得按應繼分領取
      上開徵收土地之地價補償費，是原告等據上開規定於九十
      四年二月二十一日向臺中縣政府申請按應繼分領取該土地
      之徵收地價補償費。詎料，被告等卻以被繼承人林昆哲生
      前曾於八十八年四月二十五日立下『財產處分書』（即遺
      囑），將系爭土地遺贈予被告二人平分取得，原告等就系
      爭土地之徵收補償費無繼承權云云，向臺中縣政府申請暫
      停發放徵收地價補償費，臺中縣政府遂否准原告等之申請
      。綜上，被告等既爭執原告就上開土地之徵收地價補償費
      有繼承權及應繼分，則原告等自有提起本件確認之訴之法
      律上利益。
（二）被告等所提出之系爭『財產處分書』應係偽造。
      (1)被告所提出之財產處分書為影本，且其上丙○○之簽名
        、印文均非真正，原告等否認其真實性。況丙○○之印
        鑑章自丙○○死亡後即由被告保管，縱系爭財產處分書
        上丙○○之印文與印鑑證明書相符，亦係遭被告盜蓋，
        並非丙○○所蓋。
      (2)系爭財產處分書上所謂被繼承人丙○○之簽名，經原告
        及其他繼承人核對被繼承人丙○○生前與銀行往來及其
        日常生活所為之筆跡及簽名結果，完全不符，該財產處
        分書顯屬偽造。
      (3)被繼承人丙○○所有坐落臺中縣太平市○○段三一之三
        九及三一之三七地號土地，早於七十五年九月三日即經
        太平市公所辦理徵收，丙○○豈有可能於八十八年四月
        二十五日再書立財產處分書將該二筆土地記載為由被告
        等平分取得，益徵該財產處分書係屬偽造。
      (4)原告乙○○為丙○○之配偶，原告戊○○及訴外人林昭
        容、林麗容、林祝君等人為丙○○之女兒，均為丙○○
        之至親，惟渠等從來未曾聽聞丙○○生前立有系爭財產
        處分書之情事，遑論見過系爭財產處分書。至丙○○死
        亡後逾三年，被告始提出系爭財產處分書影本，謂丙○○已將系爭土地遺贈給被告云云，惟對於系爭財產處分
        書從何而來則語焉不詳，足見系爭財產處分書之真實性
        確有可疑，被告等應舉證以實其說。
      (5)被繼承人丙○○生前有將日常事務記載於記事簿之習慣
        ，甚至連『理髮』此等生活雜事亦予以記載，倘丙○○
        曾於八十八年四月二十五日確有簽立系爭財產處分書，
        則丙○○就此種大事焉有不於記事簿上記載之可能，但
        觀丙○○之日常記事簿中八十八年四月二十五日卻無任
        何記載，足徵系爭財產處分書確屬偽造。
（三）退萬步言，系爭財產處分書（遺囑）縱非偽造，亦因不具
      備遺囑之法定方式而無效。因：
      (1)系爭『財產處分書』於文末已明載：「依民法第一一九
        ０條視同本人親立之遺囑」，故該所謂『財產處分書』
        係屬遺囑，應無疑義。
      (2)按「遺囑應依法定方式為之，自書遺囑，依民法第一一
        九０條之規定，應自書遺囑全文，記明年月日，並親自
        簽名。其非依此方式為之者，不生效力。」最高法院二
        十八年上字第二二九三號判例載有明文。查系爭『財產
        處分書』（遺囑），係以打字為之，並非由被繼承人丙○○所自書，依上揭條文及判例意旨，自不生效力。被
        告等謂系爭財產處分書係丙○○自書其內容後，再送往
        打字云云，仍具備自書遺囑之效力云云，除並非事實外
        ，亦無理由。
（四）再者，遺囑為單獨行為，贈與為契約行為，二者之性質迥
      異，不可混為一談。系爭財產處分書除業已明文記載「依
      民法第一一九０條視同本人親立之遺囑。」其義甚明（係
      屬單獨行為），不待解釋外；且由形式上觀之，其亦屬被
      繼承人丙○○之單獨行為，而非契約，此由該所謂財產處
      分書僅丙○○一人簽名，而其他所謂六名受贈者，均未簽
      名即明。故被告將系爭財產處分書曲解為贈與契約，謂丙○○生前以該財產處分書將系爭土地贈與被告二人云云，
      委無足採。
（五）綜上，無論基於上列何一理由，系爭『財產處分書』均非
      有效，從而，被告等以該處分書所主張之遺贈關係自不生
      效力。原告以該財產處分書，謂被繼承人林昆哲已將系爭
      土地遺贈予渠等平分取得云云，顯無理由。是關於上開土
      地之徵收地價補償費二千一百九十八萬七千八百四十元，
      自屬被繼承人林昆哲之遺產。原告等自得依民法第一千一
      百三十八條及第一千一百四十四條之規定，主張就被繼承
      人之前揭土地徵收地價補償費具有繼承權，應繼分各為七
      分之一等語。並聲明：確認原告乙○○、戊○○對於被繼
      承人丙○○原有座落臺中縣太平市○○段239之2號土地之
      徵收地價補償費二千一百九十八萬七千八百四十元之遺產
      有繼承權存在，其應繼分各為七分之一。
三、被告則以：
（一）被繼承人丙○○於八十八年四月廿五日書立財產處分書，
      將其所有土地分別贈與被告等及其他兄弟姊妹六人（包括
      原告戊○○）所有即：(1)坐落臺中縣太平市○○段三一之
      一四地號、三一之六六地號土地兩筆贈與被告林傑峰、被
      告己○○及原告戊○○與訴外人林昭容林麗容、林祝君等
      共有。(2)坐落臺中縣太平段三一之一○地號、三一之三七
      地號、三一之三九地號、三七之一地號、三七之五地號、
      三七之六地號、三七之七地號及太平市○○段一九七地號
      、二一四之一地號、二一五地號、二一五之二地號、二一
      五之三地號、二一五之四地號、二一五之五地號、二三九
      之二地號、太平市○○段一五地號、四九五地號、四九八
      地號暨太平市○○段九九○地號等二十筆土地贈與被告等
      二人平分取得。
（二）系爭財產處分書記載第一項土地係先父生前即贈與被告等
      兄弟姊妹六人並保持共有，而第二項土地，係先父生前即
      贈與被告等兄弟二人，此觀該財產處分書前言記載：「茲
      將本人所有財產分別贈與給長子林傑峰、次子己○○、長
      女戊○○、次女林昭容、三女林麗容、四女林祝君等六人
      ，其處理分配情形如下」，以及末端記載「本處分書經本
      人及見證人簽名日起即生效力」等語甚明，由此可見上開
      土地係在丙○○生前即已分別贈與給被告等兄弟姊妹六人
      ，應毋庸置疑。雖該財產處分書末端記載「本處分書經本
      人及見證人簽名日起即生效力，並依民法第一一九○條視
      同本人親立之遺囑」等語，仍不影響先父生前贈與財產之
      行為及效力。退一步言，縱認該財產處分書視同民法第一
      一九○條所規定之自書遺囑者，惟查被告先父丙○○生前
      曾任職於臺中縣太平鄉農會（即現今之太平市農會），並
      擔任信用部主任，此有林氏大族譜載明可證，且該財產處
      分書係被繼承人丙○○自書其內容後，再由丙○○送往打
      字，然後在見證人甲○○、庚○○見證下親自簽名蓋章並
      記明年、月、日。因此系爭財產處分書亦具備丙○○自書
      遺囑之效力。
（三）系爭財產處分書上被繼承人丙○○之簽名係丙○○親自所
      寫，而該簽名亦與丙○○生前向臺中區中小企業銀行借據
      上之簽名相同，且財產處分書上所蓋印章亦為丙○○之印
      鑑章，由此足證該財產處分書係丙○○親自簽名並親自蓋
      印鑑章，而非出於偽造，灼然甚明。
（四）雖系爭財產處分書第二項所載坐落臺中縣太平市○○段三
      一之三七地號及同段三一之三九地號兩筆土地，於七十五
      年九月三日核准徵收，惟該土地所有權於九十一年一月十
      一日仍登記為丙○○所有。因此丙○○於民國八十八年四
      月二十五日書立財產處分書時，將該兩筆土地一併贈與被
      告，並無不合。因丙○○書立財產處分書，將坐落臺中縣
      太平市○○段二三九之二地號土地贈與被告等後，該土地
      之權利及義務即歸屬被告等所有及負擔，因此該筆土地嗣
      於九十二年八月間經臺中縣政府徵收後，該土地徵收補償
      費即應歸屬被告等領取，原告等誤會該土地仍屬丙○○之
      遺產，而主張該土地徵收補償費應由全體繼承人繼承，每
      人各七分之一，殊無理由。
（五）按贈與者，謂當事人約定，一方以自己之財產無償給與他
      方，他方允受之契約，民法第四百零六條定有明文，查被
      繼承人丙○○於八十八年四月二十五日書立財產處分書，
      將處分書第一項所載兩筆土地分配給被告等及其他兄弟姊
      妹六人，另第二項所載二十筆土地分配給被告等二人，當
      時除丙○○及兩位見證人甲○○、庚○○在場外，被告等
      亦在場，而被告等對於丙○○分贈給被告等之財產亦同意
      接受，因此丙○○將贈與財產處分書上所載財產無償給與
      被告之贈與契約顯然已成立，雖被告等未於該財產處分書
      簽名蓋章，惟其並不影響丙○○與被告等間贈與契約之成
      立。復依財產處分書第一行載明「茲將本人所有財產分別
      贈與給長子丁○○、次子己○○、長女戊○○、次女林昭
      容、三女林麗蓉、四女林祝君等六人」及末行記載「本處
      分書經本人及見證人簽名日起即生效力」等語觀之，足見
      丙○○生前所立具之財產處分書對於被告而言，係屬贈與
      契約行為等語置辯。並聲明：原告之訴駁回。
四、原告主張被繼承人丙○○於九十年十二月一日過世，其繼承
    人包括原告乙○○、戊○○及被告丁○○、己○○與訴外人
    林昭容、林麗容、林祝君等人。被繼承人丙○○所有之坐落
    於臺中縣太平市○○段二三九之二地號土地，於九十二年八
    月間遭臺中縣政府徵收，徵收地價補償費為二千一百九十八
    萬七千八百四十元等事實，業據提出戶籍謄本及臺中縣太平
    區段徵收所有權人土地清冊、臺中縣政府九十四年四月十二
    日府地區徵字第○九四○○九五八一三號函文（均影本）等
    件附卷為證，且為被告所不爭執，原告此部分之主張堪信為
    真實。
五、原告另主張依土地徵收條例第二十五條之規定，原告等得按
    應繼分領取上開徵收土地之地價補償費，惟渠等依上開規定
    於九十四年二月二十一日向臺中縣政府申請按應繼分領取該
    土地之徵收地價補償費，被告等卻以被繼承人林昆哲生前曾
    於八十八年四月二十五日立下『財產處分書』（即遺囑），
    將系爭土地遺贈予被告二人平分取得，原告等就系爭土地之
    徵收補償費無繼承權云云，向臺中縣政府申請暫停發放徵收
    地價補償費，臺中縣政府遂否准原告等之申請，但被告等所
    提出之系爭財產處分書係偽造，且不具法定遺囑要件，應屬
    無效之文書等情，並提出財產處分書、臺中縣政府九十四年
    四月十二日府地區徵字第○九四○○九五八一三號函文、臺
    中縣太平市○○段三一之三七地號及三一之三九地號之土地
    登記簿謄本（均影本）、亞太商業銀行賣匯水單、申請書、
    陳情書、華南商業銀行借據、丙○○之記事簿等件為證及提
    出丙○○之臺灣中小企業銀行、第一商業銀行、華南商業銀
    行、臺中區中小企業銀行、交通銀行、中國信託商業銀行、
    臺中34支郵局儲金簿等存簿請求本院調閱各該開戶印鑑卡等
    資料。被告則以系爭財產處分書確為被繼承人丙○○生前於
    八十八年四月十五日親筆書立後送交打字，並由丙○○親自
    簽名並蓋印鑑章，並非渠等偽造，關於丙○○所有坐落臺中
    縣太平市○○段二三九之二地號土地贈與被告等後，該土地
    之權利及義務即歸屬被告等所有及負擔，因此該筆土地嗣於
    九十二年八月間經臺中縣政府徵收後，該土地徵收補償費即
    應歸屬被告等領取，原告等誤會該土地仍屬丙○○之遺產，
    而主張該土地徵收補償費應由全體繼承人繼承，顯無理由等
    語置辯，並提出財產處分書、臺中區中小企業銀行借據、印
    鑑、臺灣省臺中縣太平鄉公所人民印鑑證明書、林氏大族譜
    節本、土地登記謄本（均影本）等件為憑。是本件應予審酌
    者為系爭財產處分書是否為真正？其性質為何？以資決定原
    告等就被繼承人丙○○所有坐落於臺中縣太平市○○段二三
    九之二地號土地之土地補償費二千一百九十八萬七千八百四
    十元是否具有繼承權。經查：
（一）被告等主張系爭財產處分書為被繼承人丙○○與六名子女
      間成立之贈與契約云云，姑不論系爭財產處分書是否為真
      正，然經揆諸該財產處分書之內容於文末載明：「．．．
      本處分書經本人及見證人簽名日起即生效力，並依民法第
      一一九０條視同本人親立之遺囑．．．」等情，依該財產
      處分書之書立方式與所敘明之文意，足徵系爭財產處分書
      與一般民法上之贈與契約明顯有別，被告等此部分之主張
      並不足採。
（二）按被繼承人之遺囑，定有分割遺產之方法，或託他人代定
      者，從其所定，民法第一千一百六十五條第一項定有明文
      。而遺囑乃遺囑人為使其死後發生法律上之效力，依法定
      方式所為之無相對人之單獨行為，其內容不違背法律強制
      、禁止規定或公序良俗時，即應承認其效力，至其所用名
      稱究為「遺囑」、「遺言」、「留言」，在所不問。又遺
      囑乃要式行為，不依法定方式而為者，依民法第七十三條
      前段規定應為無效。是本件系爭財產處分書是否符合民法
      第一千一百九十條自書遺囑之規定，應視其是否具備下列
      要件，即：（一）自書遺囑全文；（二）記明年月日；（
      三）親自簽名三要件。又如有增減、塗改應註明增減、塗
      改之處所及字數，另行簽名。經揆之系爭財產處分書，除
      立書人丙○○、見證人甲○○、庚○○及日期外，均係打
      字完成，而參酌證人即甲○○到庭具結證述：「（是否丙○○有提到財產處分書是他親筆寫完後再去打字的？）是
      丙○○說他去打字的，這樣比較正式，但是他有無說親筆
      寫完再去打字，我忘記了」等語；及庚○○到庭亦具結證
      述：「（當時丙○○是否親筆寫的再去打字的？）我有看
      到丙○○當場親自寫的，唸給我們聽再拿去打字的，大約
      一個多小時回來後，他打電話叫我去的，當時證人甲○○
      、丙○○的二個兒子都有在場，丙○○自己拿去打字的，
      當時丙○○的太太也在場，丙○○是用藍色的筆寫的」等
      語。另觀被告丁○○到庭陳稱：「．．．當天財產處分書
      是我爸爸自己寫的，他的草稿我沒有看到，打字後的處分
      書我有看到．．．證人也是他打字完後才看到的」等語；
      及被告己○○到庭亦陳稱：「．．．處分書早就寫好了，
      再叫兩位證人來，處分書沒有在我面前寫，處分書的原稿
      我沒有看到，我只有看到打字的處分書．．．」等語（本
      院九十四年十月三十一日言詞辯論筆錄參照），經核證人
      甲○○、庚○○與被告丁○○、己○○等人之陳述，渠等
      對於被繼承人丙○○於八十八年四月二十五日當天是否親
      筆書寫財產處分書後再送打字乙節，說詞顯互有出入，未
      臻一致，對於被告等主張系爭財產處分書內容為被繼承人
      丙○○之真正意思之事實，已值存疑；況縱被繼承人丙○○就系爭財產處分書確曾親筆書寫草稿後，再送去打字重
      新製作完成，揆諸前揭說明，該系爭財產處分書亦與所謂
      『自書遺囑』之法定要式有違，自難逕認系爭財產處分書
      係被繼承人丙○○之自書遺囑，其情至明。
（三）復就原告等主張被告等持有之系爭財產處分書係偽造，因
      被告等既已提出系爭財產處分書主張原告等無繼承權，被
      告等就系爭財產處分書即已盡形式之舉證責任，倘原告等
      主張該系爭財產處分書係偽造的，原告等應負舉證責任。
      查：
      (1)原告等主張被繼承人丙○○平日有筆記其個人日常大、
        小事務之習慣，並提出丙○○八十八年度之記事簿乙本
        為證。經觀丙○○之記事簿內容，丙○○確實連『理髮
        』（88.02.05；88.07.23；88.10.13）、『天氣寒冷』
        （88.12.22）此等生活雜事均予以記載，倘丙○○確實
        曾於八十八年四月二十五日曾簽立系爭財產處分書，則
        丙○○就此種大事焉有不於記事簿上記載之可能，但觀
        丙○○之記事簿中，於八十八年四月二十五日或前後數
        日中均無任何簽立系爭財產處分書之記事，足徵被告等
        主張系爭財產處分書為被繼承人丙○○所親筆簽立乙情
        ，已值存疑。
      (2)本院原依職權將原告等提出之記事簿、被告等所提出之
        三紙財產處分書與依職權自臺中縣警察局太平鄉戶政事
        務所調取之被繼承人丙○○之印鑑證明送交法務部調查
        局進行筆跡及印文鑑定，但經法務部覆以：「本案待鑑
        三紙財產處分書上所蓋之各『丙○○』印文，或因印色
        過淡、或因印色不均，致印文不清，無法辨識其細微特
        徵，故歉難鑑定」等情，此有法務部調查局九十五年二
        月十四日調科貳字第０九五０００六００００號函文暨
        檢還送鑑之財產處分書三紙、印鑑證明乙紙、記事簿乙
        本等在卷可稽。
      (3)經本院依原告等所提出之被繼承人丙○○於臺灣中小企
        業銀行太平分行、中國信託商業銀行、第一商業銀行、
        臺中商業銀行太平分行、華南商業銀行臺中分行、中華
        郵政之儲金簿（存摺），職權函請前開金融機構檢送被
        繼承人丙○○之開戶簽名暨印鑑卡過院，依丙○○於上
        開金融機構之簽名筆跡與被告等所提出之系爭財產處分
        書、臺中區中小企業銀行之借據上丙○○之簽名字跡，
        就整體而言，經肉眼比對結果，其上『林』字之『木』
        ；『崑』字之『山』、『日』、『比』；『哲』字之『
        』、『斤』、『口』，明顯筆順與筆劃不同，此有上開
        各金融機構函文暨檢附之被繼承人丙○○之開戶親筆簽
        名與印鑑卡等件在卷。揆之上情，系爭財產處分書經以
        肉眼觀之即可辨識其上『丙○○』之簽名之筆劃、運筆
        方向、個性、特徵等與被繼承人丙○○於前開各金融機
        構開戶時所親筆書寫之姓名俱不相同。按法院核對印文
        ，本亦為調查證據之一種，除特種書據，如古書、古畫
        或書家摹倣各種字體者之筆跡，須選任專門知識技能之
        鑑定人為精密之鑑定外，若通常書據或票據，一經核對
        印文或筆跡，即能辨別真偽異同者，法院本於核對之結
        果，依其心證而為判斷，雖不選任鑑定人實施鑑定程序
        ，亦不得指為違法（最高法院七十四年度臺上字第六七
        六一號判決、七十五年度臺上字第五四九二號判決參照
        ）。是衡之上情，原告主張系爭財產處分書並非被繼承
        人丙○○簽名乙情，尚非虛妄，應屬可採。
六、綜上，系爭財產處分書既無法認定確係被繼承人丙○○所親
    筆簽名書立，關於丙○○之遺產，依法即應由配偶即原告乙○○與子女即原告戊○○、被告丁○○、己○○與訴外人林
    昭容、林麗容、林祝君等人按應繼分比例（即各七分之一）
    共同繼承。從而，原告等訴請確認原告乙○○、戊○○與被
    告丁○○、己○○間就對被繼承人丙○○所有坐落於臺中縣
    太平市○○段二三九之二地號土地，於九十二年八月間遭臺
    中縣政府徵收之地價補償費）二千一百九十八萬七千八百四
    十元具有各七分之一繼承權之法律關係存在，即有理由，應
    予准許。
七、本件事證已臻明確，兩造其餘攻擊防禦方法暨事證之提出，
    於判決結果無影響，爰不一一加以論列，附此敘明。
八、訴訟費用負擔依據：民事訴訟法第七十八條、第八十五條第
    一項。
中    華    民    國    95    年    5     月    4     日
                  家事法庭    法  官   王靜秋
以上為正本係照原本作成。
如對本判決上訴，須於判決送達後二十日之不變期間內，向本院
提出上訴狀（須附繕本）。
中    華    民    國    95    年    5     月    4     日
                              書記官


司法院資訊處製作；財團法人民間司法改革基金會備份。
